---
title: "Informe_Final"
author: "Erika Neira, Ninibeth Banchon, Johanna Vinueza"
date: "2023-08-05"
output:
  html_document: default
  pdf_document: default
---

```{=html}
<style>
  body {
    text-align: justify;
  }
</style>
```
```{r setup, include=FALSE}
knitr::opts_chunk$set(echo = TRUE)
```

## Proyecto final del módulo - Introducción a programación en R

### Introducción

La liquidez y la solvencia son indicadores críticos que brindan una visión clave sobre la capacidad financiera de una organización. Tanto para empresas, inversionistas y analistas, estos indicadores son fundamentales para comprender cómo una empresa puede afrontar sus obligaciones financieras y mantener una operación sostenible a lo largo del tiempo.

La liquidez se enfoca en medir la capacidad de la empresa para convertir sus activos en efectivo y cumplir con sus pasivos a corto plazo. Por otro lado, la solvencia se refiere a la capacidad de la empresa para hacer frente a sus deudas a largo plazo.

Al analizar estos indicadores, obtenemos una visión integral sobre la habilidad de la compañía para cumplir con sus obligaciones tanto en el corto como en el largo plazo, y también para mantener su operatividad a lo largo del tiempo.

Para realizar este análisis, utilizaremos el lenguaje de programación R, lo que nos permitirá estudiar diferentes variables financieras, tamaño, número de empleados, provincia, cantón, ciudad, actividad económica, entre otras, de un grupo de empresas. De esta manera, obtendremos una visión holística de la situación financiera de estas compañías y comprenderemos mejor su posición en el mercado.

Mediante este proyecto, podremos tomar decisiones informadas sobre las empresas analizadas y evaluar su desempeño financiero con una perspectiva más amplia. La combinación de estos indicadores con el análisis detallado de diversas variables nos brindará una visión más completa y precisa sobre la salud financiera de las empresas en cuestión.

------------------------------------------------------------------------

### Objetivo

Nuestro objetivo es promover el conocimiento y la comprensión en el ámbito financiero, proporcionando información relevante a inversionistas, directivos y a todas aquellas personas interesadas en conocer la situación financiera de las empresas ecuatorianas que estamos estudiando. Además, este proyecto tiene como propósito fomentar el desarrollo de habilidades analíticas y de programación en R entre las becarias, para que puedan destacarse en el competitivo mundo financiero y empresarial.

------------------------------------------------------------------------

### Descripción de los datos

La base de datos que analizaremos contiene datos públicos proporcionados por la Autoridad competente en Ecuador, la Superintendencia de Compañías. Estos datos son de carácter público y accesibles para todos, lo que permite un análisis transparente y objetivo de la información financiera de las empresas registradas en el país.

El uso de datos proporcionados por la Superintendencia de Compañías garantiza la confiabilidad y la precisión de la información, ya que es recopilada y verificada por una entidad oficial y reguladora. Esto asegura que los resultados obtenidos a partir del análisis de esta base de datos sean sólidos y confiables.

Esta base de datos, contiene información clave sobre cuentas contables y variables, facilitando el análisis financiero. Cada empresa está identificada por un registro único de contribuyentes, lo que proporciona una visión rápida de su estado operativo. Además, se detalla el tipo de compañía, permitiendo su clasificación según su naturaleza jurídica y actividad comercial. También se incluye la fecha de constitución, lo que ayuda a rastrear su tiempo de existencia.

Para brindar una visión más completa, la base de datos contiene datos geográficos precisos, como la ubicación de la sede principal en provincia, cantón y ciudad. Además, se ha categorizado el nivel de la empresa, proporcionando información sobre su tamaño y alcance.

------------------------------------------------------------------------

### Análisis

Para el análisis de datos se cargaran los paquetes:....................

**Parte 1 - Data**

**Parte 2 - Preguntas de Investigación**

1.  ***¿El endeudamiento del activo fue mayor en empresas micro + pequeñas vs. grandes?***
2.  ***¿La liquidez por tipo de compañía es diferente entre aquellas empresas que tienen más de 60 trabajadores directos y que cuenta con 100 a 800 trabajadores administrativos?***
3.  ***Descripción del top 10 de empresas con mayor apalancamiento***

**Parte 3 - Tareas específicas**

1.  Utilizando los datos de balance 2014 genera un tibble que denomines empresas

2.  Crea una tabla resumiendo el número total de empresas pro actividad económica y por actividad económica por cantón (dataframe o tibble en tu script)

3.  Gráficamente muestra el comparativo de los indicadores financieros de liquidez y solvencia por Status y provincia.

4.  Gráficamente muestra el comparativo de los indicadores financieros de liquidez y sovencia por tipo de empresa.

------------------------------------------------------------------------

### Conclusión

En conclusión, R representa una herramienta indispensable en el análisis de datos de empresas, Gracias a su amplia variedad de paquetes y librerías, R permite manipular y transformar grandes conjuntos de datos de manera eficiente y precisa. Además, su capacidad para realizar visualizaciones gráficas y estadísticas avanzadas facilita la identificación de patrones, tendencias y relaciones ocultas en los datos financieros. En relación al análisis del grupo de empresas en función de su liquidez y solvencia, se puede concluir que.......

When you click the **Knit** button a document will be generated that includes both content as well as the output of any embedded R code chunks within the document. You can embed an R code chunk like this:

```{r cars}
summary(cars)
```

## Including Plots

You can also embed plots, for example:

```{r pressure, echo=FALSE}
plot(pressure)
```

Note that the `echo = FALSE` parameter was added to the code chunk to prevent printing of the R code that generated the plot.
